臺灣板橋地方法院民事判決　　　　　　 99年度家訴字第210號
原　　　告　蕭蘭
訴訟代理人　郭瑋萍律師
被　　　告　蕭阿新
訴訟代理人　李苑姍
被　　　告　蕭益
　　　　　　錢淑惠
上三人共同
訴訟代理人　陳俊言律師
　　　　　　錢麗美
　　　　　　　　　　　　樓
上列當事人間請求分割遺產等事件，經本院於民國100 年10月6
日言詞辯論終結，判決如下：
    主  文
被告蕭阿新、蕭益、錢淑惠各應給付原告新臺幣壹萬貳仟佰玖
拾捌元，及自民國九十九年十一月三十日起至清償日止，按年息
百分之五計算之利息。
被告錢麗美應給付原告新臺幣壹拾貳萬壹仟玖佰拾元，及自
民國九十九年十一月三十日起至清償日止，按年息百分之五計算
之利息。
原告其餘之訴駁回。
訴訟費用由原告負擔百分之七十五，被告蕭阿新、蕭益、錢淑惠
各負擔百分之二，餘由被告錢麗美負擔。
本判決第一、二項得假執行。
    事實及理由
一、被告錢麗美經合法通知，未於最後言詞辯論期日到場，核無
    民事訴訟法第386 條所列各款情形，爰依原告之聲請，由其
    一造辯論而為判決。
二、原告主張: (一)被繼承人蕭勉於民國75年3 月29日去世，原告
    與被告蕭阿新、蕭益、錢麗美及錢淑惠之母錢茂子為被繼承
    人蕭勉之子女，嗣被告錢淑惠之母錢茂子於92年10月31日去
    世，故由被告錢淑惠再轉繼承，兩造現為蕭勉之全部繼承人
    。查被繼承人蕭勉去世後，留有坐落新北市○○區○○段樹
    林口小段第58地號、58 -1 地號、58-2地號土地及門牌號碼
    為新北市○○區○○路8 號未保存登記之房屋，因上開房地
    尚未辦理繼承登記，原告遂於83年5 月16日代繳上開遺產地
    價稅新臺幣（下同）14,768元、同年10月14日、11月28日及
    84年1 月16日分3 期代繳遺產稅900,822 元、84年12月14日
    代繳上開遺產地價稅19,880元、85年12月7 日代繳上開遺產
    地價稅19,880元、86年12月23日上開遺產地價稅22,231元，
    嗣遺產稅部分核退367,914 元，因此原告所代墊稅款合計為
    609,667 元。而上開稅款本應為被繼承人蕭勉之全體繼承人
    按其應繼分負擔之，而原告代被告墊支上開稅捐，使被告同
    免繳納責任，被告顯無法律上原因利益，爰依民法不當得利
    規定向被告請求返還其每人應負擔部分121,933 元（計算式
    ：609,667 ÷5 ＝121,933 ）。(二)對被告抗辯之陳述－被
    告蕭阿新、蕭益、錢淑惠雖就至84年1 月16日止之代繳稅款
    返還請求權為時效消滅之抗辯，但原告於87年3 月曾與被告
    蕭阿新、蕭益、錢麗美及錢淑惠之母錢茂子協商辦理遺產繼
    承及遺產稅代繳事宜，斯時渠等均知原告有代繳遺產稅，其
    中被告錢麗美及錢淑惠之母錢茂子並對返還原告代墊遺產稅
    之債務已為承認，故原告對該2 人之請求權時效應自87年3
    月中斷重新起算。而被告蕭益於87年間亦有承認其應分擔之
    遺產稅債務，因暫無力償還，故將遺產之土地權狀正本交付
    原告保管，原告對其請求權時效亦應自87年中斷重新起算，
    因此，原告於99年7 月提起本訴，尚未逾15年時效期。被
    告蕭阿新、蕭益、錢淑惠主張原告曾使用居住兩造繼承之新
    北市○○區○○路8 號房屋云云，原告予以否認，原告於91
    、92年間係居住使用被告蕭益在該房屋旁另外增建之鐵皮屋
    ，非該粉寮路8 號房屋，是被告蕭阿新、蕭益、錢淑惠認原
    告使用該粉寮路8 號房屋而受有相當租金之不當得利並以之
    與渠應分擔稅款債務抵銷，並非有理。被告錢淑惠另指稱
    原告於84年12月至86年12月所繳地價稅，其中有1 張實係其
    母錢茂子所繳，應予扣除云云，原告否認其所述，且顯屬無
    稽等語。其聲明為: 被告應各給付原告121,933 元，及自99
    年11月5 日之準備狀繕本送達最後被告翌日起至清償日止，
    按年息5%計算之利息。
二、被告錢麗美雖曾於言詞辯論期間到場，但僅聲明原告之訴駁
    回，而未為其他陳述。另曾以書狀表示: 我主張分得母親的
    土地，應分擔遺產稅等語。
三、被告蕭阿新、蕭益、錢淑惠則辯稱: (一)原告至84年1 月26日
    止代繳之稅款，因原告遲至99年7 月14日始起訴請求返還，
    已超過15年請求權時效，茲以時效消滅為抗辯。而原告固曾
    於87年就遺產繼承事件至林口區調解委會聲請調解，然於87
    年3 月13日僅有被告蕭阿新到場，嗣改於同年月20日續調，
    因被告蕭益不同辦理繼承事宜而調解不成立，並無承認之事
    。且原告所提87年3 月20日被告錢麗美之委託書僅記載委辦
    遺產繼承乙事，可見兩造未曾就原告代繳稅款事為協商，僅
    曾商談遺產繼承問題而已。另被告蕭益交出遺產土地權狀正
    本與承認分擔遺產稅或地價稅毫無相關，何況被告蕭益於調
    解時連辦理遺產繼承都不同意，怎可能會承認要分擔之稅款
    債務。(二)再原告所提之84年12月至86年12月代繳稅款中一張
    ，實係由被告錢淑惠之母錢茂子所繳納，請查明後扣除。退
    萬步言，縱令原告系爭請求權均未罹於消滅時效，因原告及
    其家人自84年迄今居住在兩造繼承之粉寮路8 號房屋而受有
    相當租金之不當得利，以一間雅房出租1 個月租金4,000 元
    計算，原告及其家人共使用2 間，1 年相當租金之不當得利
    就有98,000元，10年共98萬元，原告上開受有相當租金之不
    當得利金額，被告得請求返還，故被告主張以上開不當得利
    金額與原告請求被告應返還金額互為抵銷等語。其聲明為:
    原告之訴駁回。
四、原告主張被繼承人蕭勉於75年3 月29日去世，原告與被告蕭
    阿新、蕭益、錢麗美及錢淑惠之母錢茂子為被繼承人蕭勉之
    子女，嗣被告錢淑惠之母錢茂子於92年10月31日去世，故由
    被告錢淑惠再轉繼承，現兩造為蕭勉之全部繼承人之事實，
    業據提出蕭勉、錢茂子除戶戶資料及兩造戶籍謄本為證，並
    為被告所不爭執，堪信為真正。再原告主張被繼承人蕭勉去
    世後留有遺產，原告於83年5 月16日代繳遺產之地價稅14,7
    68元、同年10月14日、11月28日及84年1 月16日分3 期代繳
    遺產稅900,822 元、84年12月14日代繳遺產地價稅19,880元
    、85年12月7 日代繳遺產地價稅19,880元、86年12月23日上
    開遺產地價稅22,231元，嗣遺產稅部分核退367,914 元，因
    此原告所代墊稅款合計為609,667 元等情，業據提出稅捐繳
    款書影本數紙為證，被告對原告曾代墊遺產相關稅捐固不爭
    執，但以前詞置辯。
五、按無法律上之原因而受利益，致他人受損害者，應返還其利
    益，民法第179 條定有明文。再繼承發生後，數繼承人對於
    遺產全部為公同共有，對於被繼承人之債務負連帶責任，遺
    產稅及遺產而生之稅捐雖非被繼承人之債務，但係繼承人因
    繼承遺產之事實所生之負擔，則無二致，為確保國家之稅捐
    ，應由各繼承人負連帶繳納之義務。又因遺產而生之捐稅及
    費用應由繼承人按其應繼分負擔之，此為繼承人間之內部關
    係，從而繼承人之一代他繼承人墊支上開稅捐及費用者，該
    墊支人得依不當得利規定向他繼承人請求返還其應負擔部分
    。至民法第1150條規定得向遺產中支取，並不阻止墊支人向
    他繼承人按其應繼分求償（最高法院74年台上字第1367號判
    決意旨參照），合先指明。
六、查:
  (一)被告抗辯原告所提之84年12月至86年12月代繳稅款中1 張，
    實係由被告錢淑惠之母錢茂子所繳納乙節，已為原告所否認
    。而被告所舉證人即被告蕭阿新之訴訟代理人李苑姍僅到庭
    證稱: 「（問：你是否知道有關原告所提出之稅款，其中有
    不是原告所繳納？）我是聽原告表示，他所持有的繳款稅單
    當中，其中有一張不是原告繳納，但是確實是哪一張，我並
    不清楚」、「（問：他有說該筆稅單是誰繳納？）我聽原告
    說是錢茂子繳納的」、「（問：為何錢茂子繳納的稅單會在
    原告手上？）我並不清楚」等語【參見本院100 年10月6 日
    言詞辯論筆錄】，證詞內容並不明確，且係傳聞之言，是被
    告上開抗辯顯乏所據。
  (二)按請求權，因15年間不行使而消滅；消滅時效，自請求權可
    行使時起算；時效完成後，債務人得拒絕給付，民法第125
    條前段、第128 條前段、第144 條第1 項分別有明定。又消
    滅時效因請求、承認、起訴而中斷。所謂承認，指義務人向
    請求權人表示是認其請求權存在之觀念通知而言，有最高法
    院51年度台上字第1216號判例意旨可參。本件被告蕭阿新、
    蕭益、錢淑惠就至84年1 月26日止原告代墊稅款之返還請求
    權為時效抗辯部分，原告雖復主張被告等曾於87年間承認債
    務，故時效中斷，應自87年重新起算云云，此不惟為被告蕭
    阿新、蕭益、錢淑惠所否認，且觀諸卷附原告所提被告錢麗
    美書立之委託書、被告錢麗美之印鑑證明、財政部台灣省北
    區國稅局遺產稅核定通知書及新北市○○區○○段樹林口小
    段第58地號土地所有權狀等件（見本院卷第34至42頁），其
    中被告錢麗美之委託書上未有任何承認積欠原告代墊稅款之
    記載，而其他文件亦與被告等人是否曾為承認無涉，是其上
    開主張自難採憑。再原告於83年5 月16日代繳地價稅14,768
    元，及至84年1 月16日止代繳遺產稅532,908 元之不當得利
    返還請求權，因其於83年5 月16日及84年1 月16日起即可行
    使，故消滅時效至遲分別於98年5 月15日、99年1 月15日已
    完成，原告迄99年7 月15日始起訴請求返還該墊付款項而行
    使權利，早已罹於時效，是被告蕭阿新、蕭益、錢淑惠為時
    效抗辯為有理由。
  (三)末關於原告於84年12月14日、85年12月7 日、86年12月23日
    所代繳地價稅款共61,991元（19,880+19,880+22,231）部分
    ，被告蕭阿新、蕭益、錢淑惠固主張因原告占用兩造繼承之
    粉寮路8 號房屋多年受有不當得利，故渠以對原告所得請求
    之不當得利債權為抵銷云云，然原告否認有占用系爭粉寮路
    8 號房屋情事，辯稱: 伊於92年間係居住使用被告蕭益在該
    房屋旁另外增建之鐵皮屋，非該粉寮路8 號房屋等語。而原
    告上開所辯，經核與被告蕭益於本院100 年10月6 日到庭陳
    稱: 「原告確實是使用我建造的鐵皮屋，原來繼承的粉寮路
    8 號早就已經不能住人了」等語相符，堪認原告辯解應屬可
    信。是以，被告蕭阿新、蕭益、錢淑惠以對原告所得請求之
    不當得利債權債權主張抵銷，並非有理。
  (四)綜上，原告請求被告等人返還應分擔之代墊稅款共609,667
    元，因被告蕭阿新、蕭益、錢淑惠就其中至84年1 月16日止
    之代墊稅款547,676 元為時效抗辯為有理由，故原告請求被
    告蕭阿新、蕭益、錢淑惠各給付原告超過12,398元部分（計
    算式:<609,667-547,676>÷5=12,398），不應准許。
七、從而，原告基於不當得利法律關係，請求被告蕭阿新、蕭益
    、錢淑惠各給付原告12,398元；被告錢麗美給付原告121,93
    3 元，及均自99年11月5 日之準備狀繕本送達最後被告翌日
    即99年11月30日起至清償日止，按年息5%計算之利息，為有
    理由，應予准許，逾此部分之請求，洵屬無據，應予駁回。
    又本件所命被告給付之金額未逾500,000 元，爰依職權宣告
    假執行。
八、訴訟費用負擔之依據:民事訴訟法第79、85條。
中    華    民    國   100    年    10    月    27    日
                  家事法庭法  官  古秋菊
以上正本係照原本作成
如對本判決上訴，須於判決送達後20日內向本院提出上訴狀。
中    華    民    國   100    年    10    月    27    日
                            書記官  林佩萱